
---
title: "Reanálisis de resultados procesados - Estudio ST002993"
author: "Alex Sanchez"
date: "`r Sys.Date()`"
format:
    html: 
      toc: true
      toc-depth: 3
      code-fold: false
      fig-width: 8
      fig-height: 6
    pdf:
      toc: true
      toc-depth: 3
      fig-width: 8
      fig-height: 6
knit:
  quarto:
    chunk_options:
      echo: true
      cache: false
      prompt: false
      tidy: true
      comment: NA
      message: false
      warning: false
    knit_options:
      width: 75
  reference-location: margin
execute:
    echo: true
    message: false
    warning: false
editor_options:
  chunk_output_type: console
---

```{r setup, include=FALSE}
knitr::opts_chunk$set(echo = TRUE, warning = FALSE, message = FALSE)
```


# Información del estudio

Este estudio se basa en el proyecto depositado en MetabolomicsWorkbench:

[https://www.metabolomicsworkbench.org/data/DRCCMetadata.php?Mode=Project&ProjectID=PR001863]()

EL resumen del proyecto en el repositorio es el siguiente:

*La obesidad es el resultado de una interacción entre la predisposición genética y factores ambientales como la dieta, la actividad física, la cultura y el nivel socioeconómico. Los tratamientos personalizados serían ideales, por lo que es necesario identificar características individuales que permitan mejorar la eficacia de las terapias. Por ejemplo, alteraciones genéticas en la vía leptina-melanocortina pueden provocar casos raros de obesidad grave de inicio temprano.*

*La metabolómica tiene el potencial de distinguir entre un estado saludable y uno obeso; sin embargo, diferenciar subgrupos de individuos dentro del espectro de la obesidad sigue siendo un reto. El análisis factorial puede integrar características clínicas y moleculares de los pacientes a partir de diversas fuentes, permitiendo una subclasificación precisa.*

*Este estudio presenta un flujo de trabajo para identificar __metabotipos__, especialmente en contextos donde los estudios clínicos convencionales no logran categorizar adecuadamente a los pacientes. Se estudiaron 110 niños con obesidad (IMC > +2 SDS), genotipados para nueve genes implicados en la vía leptina-melanocortina (CPE, MC3R, MC4R, MRAP2, NCOA1, PCSK1, POMC, SH2B1 y SIM1) y dos genes de receptores de glutamato (GRM7 y GRIK1). De ellos, 55 presentaban variantes raras heterocigotas y 55 no tenían variantes.*

*Se recogieron datos antropométricos y de laboratorio clínico rutinario, y las muestras de suero se procesaron para análisis metabolómicos no dirigidos utilizando GC-q-MS, CE-TOF-MS y U(H)PLC-QTOF-MS/MS en modos de ionización positiva y negativa. Tras el procesamiento de señales y la multialineación, se aplicaron análisis estadísticos multivariantes y univariantes para evaluar la asociación entre los rasgos genéticos y los datos metabolómicos y clínicos.*

*Ni la presencia de variantes genéticas raras heterocigotas ni los datos clínicos rutinarios permitieron identificar subgrupos dentro de los datos metabolómicos. Para descubrir subtipos metabolómicos, se aplicó __análisis factorial[^1]__ sobre una matriz compuesta construida a partir de las cinco plataformas[^2] analíticas. Se identificaron seis factores y tres metabotipos distintos. Se observaron diferencias sutiles pero claras en los lípidos circulantes y en la sensibilidad a la insulina, lo que abre la posibilidad de personalizar el tratamiento en función de la clasificación del paciente dentro de estos subtipos de obesidad.*


*La identificación de metabotipos en contextos clínicos presenta desafíos debido a la influencia de múltiples variables no controladas sobre los fenotipos metabólicos. Sin embargo, esta estrategia demuestra su potencial para identificar subconjuntos de pacientes con diagnósticos clínicos similares pero con condiciones metabólicas distintas. Este enfoque pone de relieve la aplicabilidad del análisis factorial para el estudio de metabotipos en diversos escenarios clínicos.*

[^1]: L'estudi original fa servir AF. Aqui fare servir MFA que sembla casi mes raonable al haver plataformes diferents

[^2]: Al repositori nomes hi ha les dades de quatre de les plataformes. La cinquena s'omet de l'anàlisi


# Cargar archivos 

Los datos se han descargado del repositorio a un subdirectorio ST002993.
Para cada plataforma se dispone de dos tipos de archivo

- ST002993_AN0049XX.txt:  Los metadatos
- ST002993_AN0049XX_Results.txt: Los datos preprocesados

XX: 13, 14, 16, 17

## Resultados

En el estudio se usaron varias plataformas analíticas:

- AN004913 : LC-MS positivo
- AN004914 → LC-MS negativo
- AN004916 → CE-MS 
- AN004917 → GC-MS 

Segn la tecnología, la primera columna se indica como `Mass_RT` y `Mass_MT` que identifican cada pico metabolómico combinando la masa (m/z) con el tiempo.

`Mass_RT` se usa en LC-MS y GC-MS (tiempo de retención), mientras que `Mass_MT` se usa en CE-MS (tiempo de migración). 

Ambos permiten identificar de forma única cada feature y pueden unificarse como `Feature_ID`.

```{r load-data}
# Cargar tidyverse para manejo de datos
library(tidyverse)

# Directorio local donde has descargado los .txt
data_dir <- "../data"  # CAMBIA esta ruta si es necesario
results_dir <- "../results" 

# Cargar cada archivo
res13 <- read.delim(file.path(data_dir, "ST002993_AN004913_Results.txt"), check.names = FALSE)
res14 <- read.delim(file.path(data_dir, "ST002993_AN004914_Results.txt"), check.names = FALSE)
res16 <- read.delim(file.path(data_dir, "ST002993_AN004916_Results.txt"), check.names = FALSE)
res17 <- read.delim(file.path(data_dir, "ST002993_AN004917_Results.txt"), check.names = FALSE)

# Renombrar la primera columna en todos
colnames(res13)[1] <- "Feature_ID"
colnames(res14)[1] <- "Feature_ID"
colnames(res16)[1] <- "Feature_ID"
colnames(res17)[1] <- "Feature_ID"
```

# Inspección básica y combinación

```{r}
# Añadir columna 'platform' antes de combinar, para mantener la fuente de cada feature

res13$platform <- "LC_MS_pos"
res14$platform <- "LC_MS_neg"
res16$platform <- "CE_MS"
res17$platform <- "GC_MS"

# Reordenar columnas para asegurar consistencia (Feature_ID primero)
reorder_cols <- function(df) {
  df[, c("Feature_ID", sort(setdiff(colnames(df), c("Feature_ID", "platform"))), "platform")]
}

res13_ord <- reorder_cols(res13)
res14_ord <- reorder_cols(res14)
res16_ord <- reorder_cols(res16)
res17_ord <- reorder_cols(res17)

# Combinar y guardar
combined_df <- bind_rows(res13_ord, res14_ord, res16_ord, res17_ord)
write.csv(combined_df,file.path(results_dir, "combined_results_aligned.csv"), row.names = FALSE)

# Guardar plataforma y ID antes del preprocesamiento
feature_ids <- combined_df$Feature_ID
platforms <- combined_df$platform
data_matrix <- combined_df[, !(colnames(combined_df) %in% c("Feature_ID", "platform"))]
rownames(data_matrix) <- feature_ids

```

## Metadatos

Los archivos de metadatos contienen la información de forma no estructurada por lo que se utilizan expresiones regulares para extraerla.

En primer lugar se obtiene el tipo de obesidad de cada individuo, determinado a partir de su análisis genético.

```{r}
meta_files <- list.files(data_dir, pattern = "ST002993_AN0049[^_]*\\.txt$", full.names = TRUE)

all_factors <- map_dfr(meta_files, function(file) {
  lines <- readLines(file)
  factor_lines <- grep("SUBJECT_SAMPLE_FACTORS", lines, value = TRUE)
  split_lines <- str_split(factor_lines, "\\t+", simplify = TRUE)

  as_tibble(split_lines[, 1:5]) %>%
    select(sample_id = V3, factor_info = V4) %>%
    mutate(obesity_type = str_remove(factor_info, "Factor:")) %>%
    select(sample_id, obesity_type)
})

# Eliminar duplicados (por si acaso)
all_factors <- distinct(all_factors)
# Verificar
head(all_factors)
```

Las filas de la tabla se reordenan para que tengan el mismo orden que las columnas d ela matriz de datos

```{r}
# Extraer el orden de las muestras (columnas)
sample_order <- colnames(data_matrix)

# Limpiar nombres (por si acaso)
all_factors <- all_factors %>%
  mutate(sample_id = trimws(sample_id))

# Paso 3: Filtrar y reordenar los metadatos según los datos
metadata_aligned <- all_factors %>%
  filter(sample_id %in% sample_order) %>%
  arrange(factor(sample_id, levels = sample_order))

# Paso 4: Verificación
sum(metadata_aligned$sample_id == sample_order)

# Guardar
write.csv(all_factors,file.path(results_dir, "ST002993_sample_metadata.csv"), row.names = FALSE)

```
## Combinar datos y metadatos

Disponemos de dos tipos de metadatos
- El tipo de obesidad, metadato de las muestras
- El tipo de plataforma, metadato de los metabolitos (se omite el hecho de que algunos podrian ser el mismo)

Aunque es posible guardarlos como una matyriz y dos vectores de factores, es más elegante y práctico agruparlos en un contenedor de Bioconductor

```{r}
library(SummarizedExperiment)

# Crear rowData con información de plataforma
row_data <- DataFrame(platform = platforms, row.names = feature_ids)

# Crear colData con metadatos alineados
col_data <- metadata_aligned %>%
  column_to_rownames("sample_id") %>%
  DataFrame()

# Comprobar alineación
stopifnot(all(colnames(data_matrix) == rownames(col_data)))
stopifnot(all(rownames(data_matrix) == rownames(row_data)))

# Crear objeto SummarizedExperiment con rowData
se <- SummarizedExperiment(
  assays = list(counts = as.matrix(data_matrix)),
  colData = col_data,
  rowData = row_data
)

# Ver estructura
se

```

### Acceso a los "slots"

Una vez creado el objeto `SummarizedExperiment` podemos extraer la matriz de expresión y los metadatos facilmente.

```{r}

matriz <- assay(se)  # también puedes usar assay(se, "counts") si hay varios assays

# 🔹 2. Extraer los metadatos (información de las muestras)
infoMuestras <- colData(se)
df_infoMuestras <- as.data.frame(infoMuestras)  # convertir a data.frame clásico

infoVars <- rowData(se)
df_infoVars <- as.data.frame(infoVars)  # convertir a data.frame clásico

# 🔹 3. Ver nombres de muestras y metabolitos
muestras <- colnames(se)
metabolitos <- rownames(se)

# Mostrar ejemplos
head(matriz[, 1:5])

```


# Preprocesamiento

Empezamos extrayendo la matriz de datos del contenedor.


```{r}
data_matrix <- assay(se, "counts")
```


## Filtrado

Si hay NAs eliminaremos las muestras que superen un porcentaje dado.


```{r preprocess1}
if (anyNA(data_matrix)) {

  message("Se han detectado valores NA. Aplicando filtrado e imputación...")

  # Filtrado: eliminar features con más del 20% de NA
  na_prop <- rowMeans(is.na(data_matrix))
  data_matrix_filt <- data_matrix[na_prop <= 0.2, ]

  # Imputación: reemplazar NA con el mínimo valor positivo de cada muestra
  data_matrix_imp <- apply(data_matrix_filt, 2, function(x) {
    x[is.na(x)] <- min(x[x > 0], na.rm = TRUE)
    x
  })

} else {
  message("No se han detectado valores NA. Continuando sin filtrado ni imputación.")
  data_matrix_imp <- data_matrix
}
```

## Normalización

```{r preprocess2}
# Normalizar por suma total (TIC-like)
# data_matrix_norm <- sweep(data_matrix_imp, 2,
#                           colSums(data_matrix_imp), 
#                           FUN = "/")

# Transformación logarítmica
log_data <- log2(data_matrix_imp + 1)

# Escalado z-score por muestra (centra y escala cada perfil)
data_matrix_norm <- t(scale(t(log_data)))
```


Los datos normalizados se añaden como un nuevo slot al contenedor

```{r}
# Añadir como nuevo assay al objeto SummarizedExperiment
assay(se, "data_matrix_norm") <- data_matrix_norm
```


```{r preprocess3}
# Guardar tabla final
write.csv(data_matrix_norm,file.path(results_dir,"results_filtered_normalized.csv"))
```


# Exploración de los  datos

```{r}
boxplot(
  t(data_matrix_norm),
  horizontal = TRUE,
  main = "Distribución de intensidades normalizadas por metabolito",
  xlab = "Intensidad (log2, escalada)",
  col = "lightblue",
  border = "grey40",
  outline = FALSE,
  las = 1,
  cex.axis = 0.6,
  cex.main = 0.9,
  cex.lab = 0.6
)

```

## Análisis de correlacion

```{r explore1}
library(corrplot)

# Calcular matriz de correlaciones entre muestras
cor_muestra <- cor(assay(se, "data_matrix_norm"))
dim(cor_muestra)

# Visualizar con corrplot
corrplot(cor_muestra,
         method = "color",
         type = "upper",
         order = "hclust",
         tl.cex = 0.6,
         col = colorRampPalette(c("blue", "white", "red"))(200),
         title = "Correlación entre muestras",
         mar = c(0, 0, 1, 0))
```


##  Analisis factoriales

Empezamos con un PCA

```{r explore2}
library(FactoMineR)
library(factoextra)

# Transponer datos: individuos = muestras, variables = metabolitos
pca_res <- PCA(t(data_matrix_norm), graph = FALSE)

# Scree plot: porcentaje de varianza explicada por cada componente
fviz_eig(pca_res, addlabels = TRUE, barfill = "skyblue", barcolor = "black") +
  ggtitle("Scree plot - varianza explicada")

# Gráfico PCA con muestras
fviz_pca_ind(pca_res,
             geom.ind = "point",
             pointshape = 21,
             fill.ind = "blue",
             col.ind = "black",
             repel = TRUE) +
  ggtitle("PCA de muestras (FactoMineR)")

```

## MFA

```{r}
## Análisis factorial múltiple (MFA)

library(FactoMineR)
library(factoextra)

# 1. Matriz de expresión
X <- t(assay(se, "data_matrix_norm"))

# 2. Preparar data.frame y añadir variable cualitativa
X_df <- as.data.frame(X)
X_df$obesity_type <- colData(se)$obesity_type

# 3. Preparar info de grupos
platforms <- rowData(se)$platform
vars_by_platform <- split(rownames(se), platforms)
X_df <- X_df[, c(unlist(vars_by_platform), "obesity_type")]

group_sizes <- c(sapply(vars_by_platform, length), 1)
group_types <- c(rep("c", length(vars_by_platform)), "n")  # última es cualitativa
group_names <- c(names(vars_by_platform), "obesity")

# 4. Ejecutar MFA
res_mfa <- MFA(
  base = X_df,
  group = group_sizes,
  type = group_types,
  name.group = group_names,
  num.group.sup = length(group_sizes),  # última posición es suplementaria
  graph = FALSE
)
```


```{r}
fviz_screeplot(res_mfa, addlabels = TRUE, ylim = c(0, 50))
```


```{r}
# 5. Visualizar individuos (muestras)
fviz_mfa_ind(
  res_mfa,
  habillage = "obesity_type",
  addEllipses = TRUE,
  palette = c("red", "blue"),  # Colores personalizados
  label = "none",              # No mostrar etiquetas de muestras
  repel = FALSE,
  title = "MFA - Muestras coloreadas por tipo de obesidad"
)

```



```{r}
# Extraer información de variables y grupos
mfa_vars <- get_mfa_var(res_mfa)

# Visualizar contribución de grupos a los ejes (automáticamente)
fviz_mfa_var(
  res_mfa,
  "group",
  palette = "Dark2",
  title = "Contribución de los grupos a los componentes principales"
)
```

### Matriz de factores

El análisis factorial (múltiple) genera una nueva matriz con las mismas filas y los factores o variables latentes como columnas.

Esta nueva matriz puede utilizarse de forma implícita o explícita para análisis posteriores como la búsqueda de metabotipos.

```{r}
factor_coords <- res_mfa$ind$coord

# Ver dimensiones
dim(factor_coords)

# Visualizar primeras filas
head(factor_coords)
```

## Clustering y obesidad

### 🔍 Clustering y relación con la obesidad

```{r hcpc}
# 11. Clustering jerárquico sobre los factores
res_hcpc <- HCPC(res_mfa, graph = FALSE)

# 12. Visualización de clústeres
fviz_cluster(
  res_hcpc,
  geom = "point",
  palette = "jco",
  repel = TRUE,
  show.clust.cent = TRUE,
  main = "Clustering de muestras basado en MFA"
)

# 13. Comparar clúster con tipo de obesidad
cluster_assignments <- res_hcpc$data.clust$clust
obesity_type <- colData(se)$obesity_type

table(Cluster = cluster_assignments, Obesity = obesity_type)
```

# Almacenaje de datos y resultados

```{r save}
save(se, res_mfa, factor_coords,  res_hcpc, file =file.path(results_dir, "ST002993_processed_objects.RData"))

# Guardar tabla final
write.csv(factor_coords,file.path(results_dir,"factor_matrix.csv"))
```
